【裁判字號】    89,台上,1336
【裁判日期】    890316
【裁判案由】    違反山坡地保育利用條例
【裁判全文】
最高法院刑事判決                              八十九年度台上字第一三三六號
    上  訴  人  乙○○
                甲○○
    右  一  人
    選任辯護人  嚴
右上訴人等因違反山坡地保育利用條例案件，不服台灣高等法院中華民國八十七年一
月二十日第二審判決（八十六年度上訴字第六○○九號，起訴案號：台灣板橋地方法
院檢察署八十五年度偵字第二三○四七號），提起上訴，本院判決如左：
    主  文
原判決撤銷，發回台灣高等法院。
    理  由
本件原判決認定上訴人乙○○明知坐落台北縣林口鄉○○○段頂福小段第八七六地號
其所有之土地業經行政院依山坡地保育利用條例公告為山坡地，如於該等山坡地採取
土石，及其他開挖整地者，應先擬具水土保持計畫，送請各該目的事業主管機關會同
主管機關核定並監督實施，惟乙○○未經向各該目的事業主管機關申請核准，為在上
開土地整地使用，竟自民國八十五年十一月二十一日起，提供上開其所有之土地供不
特定人傾倒廢土，並以傾倒每車廢土新台幣（下同）一千二百元之價格收費，而與付
費者共同違反上述規定擅自經營使用山坡地，因未於上開山坡地做好坡面保護措施，
亦未加設防止沖刷及排水設施，如遇大雨，該山坡地有沖蝕、坍方之虞，極易造成山
洪爆發，致生公共危險。嗣於同年十一月二十二日下午一時許，上訴人甲○○及林金
堯分別駕駛車號ＨＬ－六八九號及車號ＧＫ－七四七號之營業大貨車二部向乙○○付
費使用上開未經核准水土保持計畫之山坡地傾倒廢土時為警當場查獲等情，因而維持
第一審關於論處上訴人等共同違反於山坡地堆積土石應先擬具水土保持計畫送請各該
目的事業主管機關會同主管機關核定並監督實施之規定，未先擬具水土保持計畫，而
擅自經營使用山坡地，致生公共危險罪刑部分之判決，駁回上訴人等在第二審之上訴
，固非無見。
惟查(一)、修正前之山坡地保育利用條例第三十五條第三項、第一項第四款之未先擬具
水土保持計畫，而擅自經營使用山坡地，致生公共危險罪，除須於山坡地開發建築、
興建水庫、道路、堆積土石及其他開挖整地者，未先擬具水土保持計畫，或水土保持
計畫未經送請目的事業主管機關會同主管機關核定，並監督實施而擅自經營使用山坡
地，或未依核定計畫實施水土保持外，尚須「致生公共危險」始足當之。所謂「致生
公共危險」，係指在客觀上已有發生具體之公共危險，雖不必達到已發生實害之程度
，但亦非僅以有足以生損害之虞之抽象危險為已足。原判決事實欄記載上訴人乙○○
與付費者擅自經營使用山坡地，因未於上開山坡地做好坡面保護措施，亦未加設防止
沖刷及排水設施，如遇大雨，該山坡地有沖蝕、坍方之虞，極易造成山洪爆發，致生
公共危險等情。但對於究竟有何具體之公共危險，並未明確認定。於理由內則謂上訴
人等在未經擬具水土保持計畫並獲核准之上開山坡地任意傾倒廢土，其所為顯已致生
公共危險之虞無疑等語。而論上訴人等上述之罪，尚有未洽。又乙○○被查獲時於警
訊中供稱：「我是自昨日下午約十七時許開始整地，約倒了五輛車（廢土）。」甲○
○於警訊中供稱：「（我）從今日開始，只倒第一輛（廢土）。」林金堯於警訊中供
稱：「今日開始，（我）只倒第一輛（廢土）。」（偵查卷第三頁背面、第四頁背面
、第五頁背面）。證人蔡瑞格於第一審證稱：「（現場）沒有看到房子，只見到下面
有樹木。」「（現場當時土石是否有鬆動現象），有，但還沒有大規模之流失。」「
（如颱風來時是否會發生災害？）無法預知，上次颱風來時，沒有人報告是否有發生
災害。」「（有否可能致生公共危險？）有可能，因為現場並沒有做水土坡面保護措
施，依照我的判斷，如果下大雨時遭沖刷，廢土流失可能造成沖蝕塌方。」等語（第
一審卷第七十五頁）。卷附台北縣山坡地違規使用查報與取締案件會勘紀錄記載：「
(八)、對鄰地之影響：(1)、未做好坡面保護措施，有造成沖蝕、塌方之虞」等情（偵查
卷第四十頁）。如果無訛，則上訴人等所為是否已致生公共危險，仍非全無疑義，自
亦有再詳加調查說明之必要。(二)、共同正犯之成立，以有犯意之聯絡，與行為之分擔
為要件，而此項要件，除應於事實欄內，詳加記載外，並應於理由內逐一說明其認定
此項事實所憑之證據，方足資論罪科刑之根據。原判決論乙○○與甲○○、林金堯成
立共同正犯，然其事實欄對乙○○與甲○○、林金堯之間如何有犯意之聯絡及行為之
分擔，未明確記載認定，理由內亦未詳加說明憑何證據認定彼等之間有犯意之聯絡及
行為之分擔，遽論以共同正犯，亦難謂為適合。(三)、山坡地保育利用條例已於八十七
年一月七日修正公布施行，同年月九日生效，修正前與修正後之該條例第三十五條第
三項、第一項有關上訴人等所犯之罪，其構成要件及法定本刑均有變更，原審未比較
新舊法之適用，亦屬無可維持。上訴人等分別提起上訴，指摘原判決不當，尚非無理
由，應認有撤銷發回更審之原因。
據上論結，應依刑事訴訟法第三百九十七條、第四百零一條，判決如主文。
中      華      民      國    八十九    年      三      月     十六     日
                              最高法院刑事第五庭
                                  審判長法官  董  明  霈
                                        法官  丁  錦  清
                                        法官  林  茂  雄
                                        法官  王  居  財
                                        法官  孫  增  同
      右正本證明與原本無異
                                              書  記  官
中      華      民      國    八十九    年      三      月    二十二    日


司法院資訊處製作；財團法人民間司法改革基金會備份。
